【裁判字號】    97,訴,802
【裁判日期】    970618
【裁判案由】    偽造文書等
【裁判全文】
臺灣臺北地方法院刑事判決               97年度訴字第802號
公  訴  人  臺灣臺北地方法院檢察署檢察官
被      告  丁○○
上列被告因偽造文書等案件，經檢察官提起公訴（96年度偵緝字
第2398號），因被告於準備程序中就犯罪事實為有罪之陳述，經
本院合議庭裁定由受命法官獨任進行簡式審判程序審理，本院判
決如下：
    主  文
丁○○連續行使偽造私文書，足以生損害於他人，處有期徒刑壹
年捌月。
    事  實
一、丁○○前已因互助會遭人倒會而陷於資金調度困難之情況，
    明知自己已無資力負擔2 個互助會之會款，竟基於意圖為自
    己不法所有及偽造文書供行使之概括犯意，自民國88年4 月
    間起，在臺北市○○區○○街187 號開設之服飾店內，自任
    會首，先後召集如附表所示之2 個互助會，並冒用其妹丙○○及其女林易萱之名義，加入如附表編號1 所示之互助會，
    致甲○○、乙○、戊○○、王陳鳳、己○○等人陷於錯誤
    ，乙○及戊○○分別加入如附表所示編號1 、2 之互助會，
    甲○○、王陳鳳、己○○（以鐘小姐及詹棟梁之名義）加
    入如附表所示編號1 之互助會，並按月給付各該會款予丁○○，丁○○除將所收取之會款挪作他用外，並連續於不詳之
    開標日期，先後以其妹丙○○及其女林易萱之名義，於投標
    單上書寫一定金額作為標息，偽造不實之標單，並持上開偽
    造之標單參加如附表所示編號1 之互助會之競標，而向甲○○、乙○、戊○○、王陳鳳、己○○等活會會員詐取互助
    會會款，足以生損害於丙○○，林易萱及活會會員。嗣於89
    年1 月間，丁○○終因資金週轉困難宣布倒會，經甲○○等
    會員查證後，始發現上情。
二、案經甲○○、乙○、戊○○、王陳鳳、己○○訴由臺北市
    政府警察局信義分局報告臺灣臺北地方法院檢察署檢察官偵
    查起訴。
    理  由
一、上揭事實，業據被告丁○○於警詢、偵訊及本院審理時均坦
    承不諱，核與被害人即告訴人甲○○、乙○、戊○○、王陳
    鳳、己○○於警詢、偵訊時證述之情節均相符；而依證人
    即被害人丙○○在偵訊時之證稱，其確實未曾同意被告以其
    名義加入如附表編號1 所示之互助會；此外，並有如附表所
    示之互助會名冊二紙在卷可證。綜此，由前述證人證詞及互
    助會名冊等補強證據，足證被告之自白核與事實。是本件事
    證明確，被告犯行堪以認定，應予依法論科。
二、查刑法於94年1 月7 日修正通過，於94年2 月2 日公布，並
    於95年7 月1 日施行。按行為後法律有變更者，適用行為時
    之法律，但行為後之法律有利於行為人者，適用最有利於行
    為人之法律，修正後之刑法第2 條第1 項定有明文。茲就本
    案適用法條相關部分比較新舊法如下：
  (一)修正前刑法第33條第5 款規定：「主刑之種類如左：五、罰
    金：1 元以上。」換算新臺幣後，為新臺幣3 元以上。惟被
    告行為後修正後刑法第33條第5 款規定：「主刑之種類如下
    ：五、罰金：新臺幣1 千元以上，以百元計算之。」經比較
    修正前後關於科處罰金刑之最低刑度規定，應適用被告行為
    時法即修正前刑法第33條第5 款之規定較有利於被告。
  (二)有關罰金之貨幣單位及提高標準，刑法於95年7 月1 日修正
    施行之前，刑法分則編有關罰金刑之貨幣單位係銀元；且依
    刑法分則編應處罰金者，應適用罰金罰鍰提高標準條例第1
    條之規定，亦即應按各該具體條文制定或修正之先後，定其
    罰金提高之倍數。惟被告行為後，刑法施行法增訂第1 之1
    條，於95年6 月14日經總統公布，並自同年7 月1 日起施行
    ；該條規定：「中華民國94年1 月7 日刑法修正施行後，刑
    法分則編所定罰金之貨幣單位為新臺幣。94年1 月7 日刑法
    修正時，刑法分則編未修正之條文定有罰金者，自94年1 月
    7 日刑法修正施行後，就其所定數額提高為30倍。但72年6
    月26日至94年1 月7 日新增或修正之條文，就其所定數額提
    高為3 倍。」亦即自95年7 月1 日起，刑法分則編所定罰金
    之貨幣單位，由原來之銀元改為新臺幣；且94年1 月7 日刑
    法修正時，刑法分則編未修正之條文定有罰金者，自95年7
    月1 日起，有關罰金之數額提高為30倍。本件被告所犯刑法
    第339 條第1 項詐欺罪設有罰金刑之處罰，惟經折算結果，
    無論新制施行前、後，刑法分則編所定罰金數額之內涵實無
    不同；即刑法分則編有關罰金刑之貨幣單位，雖已由銀元改
    為新臺幣，然法院所得判處之罰金最高數額實並無二致，即
    所涉刑罰之實質內涵俱未變更。是自95年7 月1 日起，刑法
    分則編所定條文雖應一律適用刑法施行法第1 條之1 之規定
    ，然此既非法律變更，亦核無新舊法律比較適用之問題，附
    此敘明。
  (三)修正前刑法第55條規定：「犯一罪而其方法或結果之行為犯
    他罪名者，從一重處斷」、第56條規定：「連續數行為而犯
    同一之罪名者，以一罪論，但得加重其刑至二分之一」；修
    正後刑法已刪除牽連犯、連續犯之規定。此刪除雖非犯罪構
    成要件之變更，但顯已影響行為人刑罰之法律效果，自屬法
    律有變更。本案如適用修正後之刑法，將以數罪論處併罰，
    是比較新、舊法結果，適用修正前刑法有關牽連犯、連續犯
    之規定，較有利於被告。
  (四)綜上所述，經綜合比較上開法律變更之情形，以94年2 月2
    日修正公布前之規定對於被告較為有利，依據修正後刑法第
    2 條第1 項前段之規定，即應適用修正前之上開刑法規定，
    合先敘明。
三、按民間互助會中之已得標會員，依據其與會首間之契約，無
    論何人得標，均有按期繳交會款之義務，故會首藉他人名義
    實由己參加該互助會並得標，其詐欺所得之款，應僅限於未
    得標會員繳納之會款。再本件互助會之標單，僅須記載姓名
    及一定金額之標息，第三人僅憑標單之內容觀之，尚不能明
    瞭其用意何在，須依該互助會之約定始足以表示該金額係標
    取會款之利息，該姓名係標取會款之會員，而足以表示參與
    競標互助會會款之一定用意之證明，屬刑法第220 條第1 項
    以文書論之文書。核被告所為，係犯刑法第339 條第1 項之
    詐欺取財罪、同法第216 條、第210 條、第220 條第1 項行
    使偽造準私文書罪。其偽造署押之低度行為係偽造準私文書
    之部分行為；而偽造私文書之低度行為，復為行使之高度行
    為所吸收，均不另論罪。被告各次行使偽造標單冒標之行為
    ，均同時詐欺多數活會會員交付會款，係以一行為觸犯數相
    同之罪名，為同種想像競合犯，依刑法第55條規定，其各次
    冒標行為均以一行使偽造準私文書及詐欺取財罪處斷。又被
    告先後多次詐欺取財及行使偽造準私文書之犯行，分別均時
    間緊接，手段相同，觸犯構成要件相同之罪名，顯係基於概
    括犯意反覆為之，為連續犯，各依修正前刑法第56條規定，
    分別以一連續行使偽造準私文書罪及連續詐欺取財罪論，並
    各加重其刑。再被告所犯連續行使偽造準私文書罪及連續詐
    欺取財罪間，有方法結果之牽連關係，應依修正前刑法第55
    條規定，從一重之連續行使偽造準私文書罪處斷。爰審酌：
    (一)被告係國小畢業之學歷，行為時以開設服飾店為業，智識
    程度非高；(二)被告係因自身前已遭人倒會，經濟陷於困頓，
    始以會養會並冒標之犯罪動機、目的與手段；(三)被告冒標互
    助會，收取會款，對活會會員財產權侵害甚鉅，且詐欺所得
    金額甚鉅，冒標各會之犯罪次數均不少，致被害人辛苦積蓄
    所得，一夕追討無門，所生損害非輕；(四)被告於偵訊、本院
    審理時雖均能坦承犯行，惟迄未與債權人達成和解之犯後態
    度等一切情狀，量處如主文所示之刑。至被告用以投標之標
    單（含其上之偽造簽名），均於得標後丟棄而滅失，爰不另
    為沒收之諭知。
據上論斷，應依刑事訴訟法第273 條之1 第1 項、第299 條第1
項前段、刑法第2 條1 項前段、第216 條、第210 條、第220 條
第1 項、第339 條第1 項、第55條（想像競合犯部分）、修正前
刑法第56條、第55條（牽連犯部分），刑法施行法第1 條之1 ，
判決如主文。
本案經檢察官高怡修到庭執行職務。
中    華    民    國    97    年    6     月    18    日
                  刑事第六庭    法  官  林孟皇
以上正本證明與原本無異。
如不服本判決，應於判決送達後10日內向本院提出上訴狀（應抄
附繕本）。告訴人或被害人如對於本判決不服者，應具備理由請
求檢察官上訴，其上訴期間之計算係以檢察官收受判決正本之日
期為準。
                                書記官  宋德華
中    華    民    國    97    年    6     月    18    日
附錄本案論罪科刑法條全文：
中華民國刑法第216條（行使偽造變造或登載不實之文書罪）
行使第二百十條至第二百十五條之文書者，依偽造、變造文書或
登載不實事項或使登載不實事項之規定處斷。
中華民國刑法第210條（偽造變造私文書罪）
偽造、變造私文書，足以生損害於公眾或他人者，處五年以下有
期徒刑。
中華民國刑法第339條（普通詐欺罪）
意圖為自己或第三人不法之所有，以詐術使人將本人或第三人之
物交付者，處五年以下有期徒刑、拘役或科或併科一千元以下罰
金。
以前項方法得財產上不法之利益或使第三人得之者，亦同。
前二項之未遂犯罰之。
中    華    民    國    97    年    6     月    18    日


司法院資訊處製作；財團法人民間司法改革基金會備份。
